ACORDAO-COMPLETO-2418231

ACÓRDÃO 9727/2020 ATA 32/2020 - SEGUNDA CÂMARA

VISTOS, relatados e discutidos estes autos referentes à Tomada de Contas Especial instaurada pela Caixa Econômica Federal contra o Sr. Rodrigo Riello Santos, presidente da Cooperativa de Desenvolvimento de Atividades Rurais e Ambientais - Via do Trabalho desde 23/7/2008, e contra aquela entidade, em face da não execução do objeto pactuado por meio do Contrato de Repasse 0286.223-25/2009/MDA/Caixa - Siafi 703175. 
ACORDAM os Ministros do Tribunal de Contas da União, reunidos em sessão da 2ª Câmara, ante as razões expostas pelo Relator, em:
9.1. com fundamento nos arts. 1º, inciso I, 16, inciso III, alíneas a e c, 19, caput, e 23, inciso III, da Lei 8.443/1992, julgar irregulares as contas do Sr. Rodrigo Riello Santos e da Cooperativa de Desenvolvimento de Atividades Rurais e Ambientais - Via do Trabalho, condenando-os, solidariamente, ao pagamento das quantias abaixo especificadas, atualizadas monetariamente e acrescidas dos juros de mora, calculados a partir das correspondentes datas até a efetiva quitação, fixando-lhes o prazo de 15 (quinze) dias, a contar do recebimento das notificações, para que comprovem, perante o Tribunal (art. 214, inciso III, alínea a, do Regimento Interno/TCU) , o recolhimento da dívida a favor do Tesouro Nacional, na forma da legislação em vigor: 
	Valor original
	Data da ocorrência
	Crédito/Débito

	R$ 149.595,64
	24/3/2010
	D

	R$ 141.431,40
	16/5/2013
	D

	R$ 25.321,75
	24/2/2016
	C

9.2. aplicar ao Sr. Rodrigo Riello Santos e à Cooperativa de Desenvolvimento de Atividades Rurais e Ambientais - Via do Trabalho, de forma individual, a multa prevista no art. 57 da Lei 8.443/1992, no valor de R$ 50.000,00 (cinquenta mil reais) , fixando-lhes o prazo de 15 (quinze) dias, a contar das notificações, para que comprovem, perante o Tribunal (art. 214, inciso III, alínea a, do Regimento Interno/TCU) , o recolhimento da dívida ao Tesouro Nacional, atualizada monetariamente desde a data deste Acórdão até a do efetivo recolhimento, se for paga após o vencimento, na forma da legislação em vigor;
9.3. autorizar, caso requerido, nos termos do art. 26 da Lei 8.443/1992, o parcelamento das dívidas a que se referem os subitens 9.1 e 9.2 retro em até 36 (trinta e seis) parcelas mensais e sucessivas, sobre as quais incidirão os correspondentes acréscimos legais (débito: atualização monetária e juros de mora; multa: atualização monetária) , esclarecendo aos responsáveis que a falta de pagamento de qualquer parcela importará no vencimento antecipado do saldo devedor, sem prejuízo das demais medidas legais;
9.4. autorizar, desde logo, a cobrança judicial das dívidas a que se referem este Acórdão, caso não atendidas as notificações, com base no art. 28, inciso II, da Lei 8.443/1992;
9.5. remeter cópia deste Acórdão à Procuradoria da República no Estado de Pernambuco, com fulcro no art. 16, § 3º, da Lei 8.443/1992 c/c o § 7º do art. 209 do Regimento Interno/TCU.

Tomada de Contas Especial instaurada pela Secretaria Especial da Agricultura Familiar e Desenvolvimento Agrário  SEAD contra o presidente e a Cooperativa recebedora dos repasses, em face da não execução do objeto pactuado por meio do Contrato de Repasse.

Segunda Câmara

Cooperativa de Desenvolvimento de Atividades Rurais e Ambientais - Via do Trabalho.

3. Responsáveis: Rodrigo Riello Santos (XXX.302.188-XX) e Cooperativa de Desenvolvimento de Atividades Rurais e Ambientais - Via do Trabalho (05.507.982/0001-26).

Ana Arraes (Presidente).

13.1. Ministros presentes: Ana Arraes (Presidente), Augusto Nardes, Aroldo Cedraz e Raimundo Carreiro.
13.2. Ministra que alegou impedimento na Sessão: Ana Arraes (Presidente).
13.3. Ministros-Substitutos presentes: Marcos Bemquerer Costa (Relator) e André Luís de Carvalho.

COOPERATIVA DE DESENVOLVIMENTO DAS ATIVIDADES RURAIS E AMBIENTAIS - VIA DO TRABALHO

MARCOS BEMQUERER

Trata o processo da Tomada de Contas Especial instaurada pela Caixa Econômica Federal - CAIXA contra o Sr. Rodrigo Riello Santos, presidente da Cooperativa de Desenvolvimento de Atividades Rurais e Ambientais - Via do Trabalho desde 23/7/2008, e contra aquela entidade, em face da não execução do objeto pactuado por meio do Contrato de Repasse 0286.223-25/2009/MDA/Caixa - Siafi 703175 (peça 6, p. 9-20, e peça 7, p. 17) .
2.	A referida avença foi firmada entre o então Ministério do Desenvolvimento Agrário (MDA) , representado pela Caixa Econômica Federal, e a Cooperativa de Desenvolvimento de Atividades Rurais e Ambientais - Via do Trabalho, e teve por objeto a transferência de recursos financeiros da União para a execução de capacitação de fortalecimento, cooperativismo, comercialização e agroecologia em municípios de Pernambuco (peça 5, p. 7-28) .
3.	A Secretaria Federal de Controle Interno certificou a irregularidade das contas (peça 11, p. 16-22) e a autoridade ministerial atestou haver tomado conhecimento dessa conclusão (peça 11, p. 25) .
4.	No Tribunal, a Secretaria de Controle Externo de Tomada de Contas Especial - SecexTCE elaborou resumo do iter processual e empreendeu exame técnico da matéria por meio da instrução inserta à peça 21, que reproduzo em parte e com ajustes de forma:
"HISTÓRICO
Da instrução inicial - peça 12
2.	O contrato de repasse teve vigência inicial de 29/4/2009 a 29/5/2010 (peça 6, 9-20, e peça 7, p. 5 e 7) , sendo prorrogado por meio de Termos Aditivos/exOffício até 29/4/2014 (peça 7, p. 9-25) .
3.	Para a execução do objeto do contrato de repasse foi previsto um total de R$ 303.674,00, dos quais R$ 291.519,00 a cargo da concedente e R$ 12.155,00 a título de contrapartida, conforme cláusula quarta do contrato de repasse (peça 6, p. 13) . O repasse foi feito para a conta vinculada, conforme quadro abaixo:
	Ordem Bancária
	Data do crédito
	Valor
	Peça

	2010OB800025
	8/3/2010
	R$ 291.519,00
	10, p. 25

4.	A Caixa realizou dois desbloqueios, a seguir informados (peça 10, p. 21) :
	Data do crédito
	Repasse
	Contrapartida
	Total

	24/3/2010
	R$ 149.595,64
	R$ 6.222,50
	R$ 155.818,14

	16/5/2013
	R$ 141.431,40
		R$ 141.431,40

5.	No decorrer da execução do contrato foi realizado o seguinte saque da conta de poupança para a conta vinculada (D) e aplicação da conta vinculada para a poupança (C) , conforme extrato (peça 9, p. 9, 11, 13 e 15) :
	VALOR
	DATA
	DÉBITO/CRÉDITO

	R$ 291.519,00 (*) 
	10/3/2010
	D

	R$ 141.431,40
	17/6/2010
	C

	R$ 141.431,40
	23/5/2013
	D

	R$ 46,40
	10/12/2015
	C

	R$ 291.472,60
		
 (*) - Há que se considerar todo o valor do repasse como o primeiro saque, pois os recursos, que deveriam ter sido depositados na conta poupança, foram depositados diretamente na conta corrente (peça 9, p. 5) . Cumpre informar que embora a Caixa tenha desbloqueado R$ 149.595,64 (peça 10, p. 21) , foi transferido para a conta poupança, em 17/6/2010, somente o valor que não havia sido desbloqueado, de R$ 141.431,40, quando deveria ter sido transferida a quantia de R$ 141.923,44. A diferença de R$ 492,04 refere-se ao saldo final referente à primeira parcela desbloqueada, valor que não retornou à conta poupança.
6.	No Parecer Consubstanciado (peça 2, p. 5) a Caixa informou que o contratado apresentou prestação de contas parcial totalizando R$ 155.818,14. O valor referente ao primeiro desbloqueio foi depositado na conta corrente e utilizado pela contratada (peça 9, p. 5) .
7.	O saldo existente na conta poupança 003/00453067-2, de R$ 25.321,75, não sacado, foi restituído ao Ministério do Desenvolvimento Agrário (MDA) em 24/2/2016 (peça 9, p. 19) .
8.	O valor total sacado da conta poupança, abatido das aplicações realizadas e do saldo restituído, demonstra uma aplicação de recursos do contrato de repasse no valor total de R$ 291.472,60, conforme quadro anterior.
9.	Cumpre informar que, aparentemente, o depósito em dinheiro na conta poupança, no valor de R$ 41.631,15, ocorrido em 14/5/2013 (peça 9, p. 13) refere-se a uma devolução relativa à retirada, em 16/8/2012, de R$ 40.129,27 (peça 9, p. 11) , acrescido de juros e correção monetária, cujo valor não foi transferido para a conta vinculada nessa mesma data
10.	O fundamento para a instauração da Tomada de Contas Especial, conforme apontado no Parecer Circunstanciado - TCE (peça 2, p. 5) , foi a não comprovação da conclusão do objeto contratual.
11.	No citado parecer ficou consignado ainda que:
a) o valor da contrapartida, de R$ 12.155,00, correspondeu a 4% do valor do investimento;
b) o percentual executado do objeto foi 50,3% do valor total previsto para o contrato, correspondendo a R$ 152.838,20, não tendo sido cumpridos os objetivos previstos no plano de trabalho nem gerados os benefícios sociais esperados;
c) o contratado apresentou a prestação de contas parcial relativa ao primeiro desbloqueio, que foi aprovada; e
d) embora o MDA tenha solicitado à contratada o envio do Relatório de Execução de Atividades, não houve atendimento à demanda.
12.	Por meio de Ofício (peça 2, p. 9-10) , a Caixa notificou o responsável para que regularizasse a ocorrência referente à conclusão do objeto contratual, informando que caso a situação não fosse sanada poderia ser instaurada TCE.
13.	Diante do não saneamento das irregularidades apontadas e da não devolução dos recursos, instaurou-se a Tomada de Contas Especial. No Relatório de Tomada de Contas Especial (peça 11, p. 11-15) conclui-se que o prejuízo importaria no valor total dos recursos desbloqueados, tendo sido imputada responsabilidade ao Sr. Rodrigo Riello Santos, em razão da não execução do objeto pactuado.
14.	O Relatório de Auditoria 77/2018 da Secretaria de Controle Interno da SG/PR (peça 11, p. 16-18) registrou que o agente responsável, solidariamente com a pessoa jurídica respectiva, encontra-se em débito com a Fazenda Nacional pelo não recolhimento aos cofres públicos das importâncias impugnadas. Após serem emitidos o Certificado de Auditoria, o Parecer do Dirigente e o Pronunciamento Ministerial (peça 11, p. 19-22 e 25) , o processo foi remetido a esse Tribunal.
15.	Na instrução inicial (peça 12) foram feitas as considerações abaixo.
15.1.	Informou-se que foram encontrados débitos imputáveis ao responsável em outros processos em tramitação no Tribunal (TC Processo 037.125/2018-4 e TC Processo 022.841/2018-0) .
15.2.	Verificou-se que não houve o transcurso de mais de dez anos desde o fato gerador sem que tenha havido a notificação dos responsáveis pela autoridade administrativa federal competente (art. 6º, inciso II, c/c art. 19 da IN/TCU 71/2012, modificada pela IN/TCU 76/2016) , uma vez que os recursos foram desbloqueados em 24/3/2010 e 16/5/2013 e o responsável foi notificado sobre as irregularidades pela autoridade administrativa competente em 3/11/2015 por meio de Ofício (peça 2, p. 9-10) .
15.3.	Verificou-se ainda que o valor atualizado do débito apurado (sem juros) em 1/1/2017 era superior a R$ 100.000,00, na forma estabelecida conforme os arts. 6º, inciso I, e 19 da IN/TCU 71/2012, modificada pela IN/TCU 76/2016) .
15.4.	Relatou-se que não foram apresentados o Relatório de Execução de Atividades homologado pelo MDA, referente à segunda parcela do contrato de repasse, conforme informou a Caixa (peça 9, p. 21) , que foram desbloqueados e sacados, e a prestação de contas referente à segunda parcela dos recursos desbloqueados e sacados, em flagrante descumprimento da Cláusula Terceira, subitem 3.2, alínea 'c' e 'e', do contrato de repasse (peça 6, p. 11 e 13) , que previa que o contratado deveria apresentar os Relatórios de Execução de Atividades, para homologação, bem como prestar contas dos recursos transferidos pelo Gestor. Foi informado ainda que em razão da execução parcial do objeto e da não apresentação dos referidos documentos, a Caixa ficou impossibilitada de atestar o atingimento do objetivo social proposto.
15.5.	Noticiou-se que o contratado havia sido cientificado acerca da não comprovação da conclusão do objeto contratual, dentre outros, por meio do Ofício 542/2015SDT/MDA, de 29/6/2015, conforme constava na (peça 2, p. 5-7) . No citado ofício (peça 10, p. 5) , consta que a entidade foi notificada a fim de que remetesse ao MDA, até 21/8/2015, o REA referente à segunda parcela, que deveria ser acompanhado de cópia de listas de presença dos participantes, fotos, documentos relativos aos eventos e das demais atividades realizadas, bem como informações adicionais para embasar a análise da execução física, uma vez que o REA somente seria analisado mediante a apresentação dos referidos documentos. O MDA ainda notificou a entidade para que fosse enviado, juntamente com a documentação exigida, um Relatório das Atividades Executadas do contrato de repasse, que descrevesse, de forma sucinta, o projeto e a situação de cada uma das atividades executadas, o público beneficiário e os resultados obtidos com a parceria, até aquele momento. Não ter havido resposta à notificação do MDA.
15.6.	Registrou-se que o valor do débito era R$ 291.472,60, ou seja, igual ao valor total dos recursos desbloqueados e sacados (R$ 291.519,00) , abatido do saldo final da conta vinculada, que foi transferido em 10/12/2015 para a conta de poupança (R$ 46,40) em 10/12/2015 e restituído ao Tesouro Nacional.
15.7.	Em relação à omissão no dever de prestar contas referente à segunda parcela dos recursos desbloqueados e sacados, constatou-se que o prazo para apresentação expirou em 29/5/2014, foi necessária a realização de audiência do Sr. Rodrigo Riello Santos para que apresentasse razões de justificativa quanto a essa irregularidade.
15.8.	Abaixo constam as informações necessárias à caracterização da irregularidade.
Da citação
Qualificação dos responsáveis: Rodrigo Riello Santos (CPF XXX.302.188-XX) , presidente da Cooperativa de Desenvolvimento de Atividades Rurais e Ambientais - Via do Trabalho (CNPJ 05.507.982/0001-26) , a partir de 23/7/2008, e Cooperativa de Desenvolvimento de Atividades Rurais e Ambientais - Via do Trabalho.
Irregularidade: não comprovação da boa e regular aplicação dos recursos do Contrato de Repasse 0286.223-25/2009/MDA/Caixa (Siafi 703175) , em razão da omissão no dever de prestar contas e da não apresentação do Relatório de Execução de Atividades homologado pelo MDA, ambos referentes à segunda parcela dos recursos desbloqueados e sacados.
Dispositivos violados: parágrafo único do art. 70 da Constituição Federal; art. 145 do Decreto 93.872/1986; art. 56 da Portaria Interministerial MPOG/MF/CGU 127/2008; Cláusula Terceira, subitem 3.2, alíneas 'c' e 'e', do contrato de repasse.
Quantificação do débito:
	Data da ocorrência
	Valor original
	Crédito/Débito

	R$ 291.519,00
	10/3/2010
	D

	R$ 141.431,40
	17/6/2010
	C

	R$ 141.431,40
	23/5/2013
	D

	R$ 46,40
	10/12/2015
	C

Valor total do débito atualizado até 16/5/2019: R$ 458.135,07
Cofre para recolhimento: Tesouro Nacional.
Conduta: deixar de comprovar a boa e regular aplicação dos recursos desbloqueados e sacados relativos à segunda parcela do Contrato de Repasse 0286.223-25/2009/MDA/Caixa (Siafi 703175) , em razão da omissão no dever de prestar contas e da não apresentação do Relatório de Execução de Atividades homologado pelo MDA, ambos referentes à segunda parcela dos recursos desbloqueados e sacados.
Nexo de causalidade: a não comprovação da boa e regular aplicação dos recursos do Contrato de Repasse 0286.223-25/2009/MDA/Caixa (Siafi 703175) , em razão da omissão no dever de prestar contas referentes à segunda parcela dos recursos desbloqueados e sacados, resultou na presunção de utilização indevida dos recursos federais e, consequentemente, dano ao Erário no valor de R$ 291.472,60.
Culpabilidade: Não há excludentes de ilicitude, de culpabilidade e de punibilidade; é razoável supor que a responsável tinha consciência da ilicitude de sua conduta; era exigível conduta diversa da praticada, qual seja, prestar contas dos recursos desbloqueados e sacados e apresentar o Relatório de Execução de Atividades homologado pelo MDA.
Da audiência
Irregularidade: omissão no dever de prestar contas final dos recursos desbloqueados e sacados do Contrato de Repasse 0286.223-25/2009/MDA/Caixa (Siafi 703175) , cujo prazo para apresentação expirou no dia 29/5/2014.
Conduta: omitir-se no dever de prestar contas final dos recursos desbloqueados do Contrato de Repasse 0286.223-25/2009/MDA/Caixa (Siafi 703175) , cujo prazo para apresentação expirou no dia 29/4/2014.
Dispositivos violados: parágrafo único do art. 70 da Constituição Federal; art. 145 do Decreto 93.872/1986; art. 56 da Portaria Interministerial MPOG/MF/CGU 127/2008 e Cláusula Décima Segunda do contrato de repasse.
EXAME TÉCNICO
16.	A Unidade Técnica acolheu a proposta alvitrada, conforme se verifica na peça 14. Foi efetuada a citação dos responsáveis, nos moldes adiante:
	Ofício
	Data do ofício
	Data de Recebimento do Ofício
	Destinatário
	Nome do Recebedor do Ofício
	Observação
	Fim do Prazo para defesa

	Ofício 4400/2019-TCU/Secex-TCE (peça 17) 
	21/6/2019
	12/7/2019 (AR de peça 20) 
	Cooperativa de Desenvolvimento de Atividades Rurais e Ambientais, na pessoa de seu presidente, Sr. Rodrigo Riello Santos
	Márcio Paes
	Ofício remetido ao endereço do representante legal, constante do Sistema da Receita Federal (peça 15) .
	29/7/2019

	Ofício 4401/2019-TCU/Secex-TCE (peça 18) 
	21/6/2019 
	18/7/2019 (AR de peça 22) 
	Cooperativa de Desenvolvimento de Atividades Rurais e Ambientais
	Marcos Aurélio
	Ofício remetido ao endereço da entidade, constante do Sistema da Receita Federal (peça 16) .
	2/8/2019

	Ofício 4395/2019-TCU/Secex-TCE (peça 19) 
	21/6/2019
	12/7/2019 (AR de peça 21) 
	Rodrigo Riello Santos
	Márcio Paes
	Ofício remetido ao endereço constante do Sistema da Receita Federal (peça 15) .
	29/7/2019

17.	Conforme Despacho de Conclusão das Comunicações Processuais (peça 29) , informamos que as providências inerentes às comunicações processuais foram concluídas. 
18.	O Sr. Rodrigo Riello Santos, Diretor-presidente da Cooperativa de Desenvolvimento de Atividades Rurais e Ambientais, requereu prorrogação de prazo por um ano (peças 23-25) . Por meio de Despacho (peça 28) , foi concedida prorrogação pelo prazo de noventa dias.
19.	Transcorrido o prazo regimental, os responsáveis permaneceram silentes, devendo ser considerado revéis, nos termos do art. 12, §3º, da Lei 8.443/1992.
Da validade das notificações
20.	Preliminarmente, cumpre tecer breves considerações sobre a forma como são realizadas as comunicações processuais no TCU. A esse respeito, destacam-se o art. 179, do Regimento Interno do TCU (Resolução 155, de 4/12/2002) e o art. 4º, inciso III, § 1º, da Resolução TCU 170, de 30 de junho de 2004, in verbis:
'Art. 179. A citação, a audiência ou a notificação, bem como a comunicação de diligência, farse-ão:
I - mediante ciência da parte, efetivada por servidor designado, por meio eletrônico, fac-símile, telegrama ou qualquer outra forma, desde que fique confirmada inequivocamente a entrega da comunicação ao destinatário;
II - mediante carta registrada, com aviso de recebimento que comprove a entrega no endereço do destinatário;
III - por edital publicado no Diário Oficial da União, quando o seu destinatário não for localizado
 (...) 
Art. 3º As comunicações serão dirigidas ao responsável, ou ao interessado, ou ao dirigente de órgão ou entidade, ou ao representante legal ou ao procurador constituído nos autos, com poderes expressos no mandato para esse fim, por meio de:
I - correio eletrônico, fac-símile ou telegrama;
II - servidor designado;
III - carta registrada, com aviso de recebimento;
IV - edital publicado no Diário Oficial da União, quando o seu destinatário não for localizado, nas hipóteses em que seja necessário o exercício de defesa.
Art. 4º. Consideram-se entregues as comunicações:
I - efetivadas conforme disposto nos incisos I e II do artigo anterior, mediante confirmação da ciência do destinatário;
II - realizadas na forma prevista no inciso III do artigo anterior, com o retorno do aviso de recebimento, entregue comprovadamente no endereço do destinatário;
III - na data de publicação do edital no Diário Oficial da União, quando realizadas na forma prevista no inciso IV do artigo anterior.
§ 1º O endereço do destinatário deverá ser previamente confirmado mediante consulta aos sistemas disponíveis ao Tribunal ou a outros meios de informação, a qual deverá ser juntada ao respectivo processo.'
21.	Bem se vê, portanto, que a validade da citação via postal não depende de que o aviso de recebimento seja assinado pelo próprio destinatário da comunicação, o que dispensa, no caso em tela, a entrega do AR em 'mãos próprias'. A exigência da norma é no sentido de o Tribunal verificar se a correspondência foi entregue no endereço correto, residindo aqui a necessidade de certeza inequívoca. 
 (...) 
Da revelia do responsável
24.	No presente caso, os responsáveis compareceram aos autos, assim, os ofícios foram recebidos. Logo, tem-se por válidas suas citações.
25.	Nos processos do TCU, a revelia não leva à presunção de que seriam verdadeiras todas as imputações levantadas contra os responsáveis, diferentemente do que ocorre no processo civil, em que a revelia do réu opera a presunção da verdade dos fatos narrados pelo autor. Dessa forma, a avaliação da responsabilidade do agente não pode prescindir da prova existente no processo ou para ele carreada. 
26.	Ao não apresentarem suas defesas, os responsáveis deixaram de produzir prova da regular aplicação dos recursos sob suas responsabilidades, em afronta às normas que impõem aos gestores públicos a obrigação legal de, sempre que demandados pelos órgãos de controle, apresentar os documentos que demonstrem a correta utilização das verbas públicas, a exemplo do contido no art. 93 do Decreto-Lei 200/1967: 'Quem quer que utilize dinheiros públicos terá de justificar seu bom e regular emprego na conformidade das leis, regulamentos e normas emanadas das autoridades administrativas competentes.' 
27.	Mesmo as alegações de defesa não sendo apresentadas, considerando o princípio da verdade real que rege esta Corte, procurou-se buscar, em manifestações dos responsáveis na fase interna desta Tomada de Contas Especial, se havia algum argumento que pudesse ser aproveitado a favor deles. 
28.	No entanto, os responsáveis não se manifestaram na fase interna, não havendo, assim, nenhum argumento que possa vir a ser analisado e posteriormente servir para afastar as irregularidades apontadas.
29.	Em se tratando de processo em que as partes interessadas não se manifestaram acerca das irregularidades imputadas, não há elementos para que se possa efetivamente aferir e reconhecer a ocorrência de boa-fé na conduta dos responsáveis, podendo este Tribunal, desde logo, proferir o julgamento de mérito pela irregularidade das contas, conforme os termos dos §§ 2º e 6º do art. 202 do Regimento Interno do TCU. (Acórdão 2064/2011-TCU-Primeira Câmara (relator: Min. Ubiratan Aguiar) , 6.182/2011-TCU-1ª Câmara (relator: Min. Subst. Weber de Oliveira) , 4.072/2010-TCU-1ª Câmara (Relator: Min.Valmir Campelo) , 1.189/2009-TCU-1ª Câmara (Relator: Min. Subst. Marcos Bemquerer) , 731/2008-TCU-Plenário (Relator: Min. Aroldo Cedraz) .
30.	Em relação à omissão no dever de prestar contas final dos recursos do contrato de repasse, verifica-se nos autos que o ajuste vigeu no período de 29/4/2009 a 29/4/2014, cujo prazo final para apresentação da prestação de contas foi até 29/5/2014, conforme cláusula décima segunda do contrato de repasse (peça 7, p. 3) . Verifica-se, contudo, que a prestação de contas não foi apresentada.
31.	A falta de apresentação da prestação de contas poderia ser relevada nas situações em que ficasse comprovada a existência de razões plausíveis que justificassem a impossibilidade de apresentá-la no prazo determinado. No presente caso, não foi apresentada qualquer justificativa para a não prestação de contas no prazo legal. O descaso do responsável provocou movimentação da Administração Pública, uma vez que foi instaurada TCE, o Controle Interno a analisou, e a Unidade Técnica desta Corte de Contas produziu os exames que lhe competiam. Tudo isso gerou custos que foram provocados pela desídia do responsável.
32.	Dessa forma, os responsáveis devem ser considerados revéis, nos termos do art. 12, §3º, da Lei 8.443/1992. Por conseguinte, propõe-se julgar as contas irregulares, com fundamento no art. 16, inciso III, alíneas 'a' e 'c', da Lei 8.443/1992, com a aplicação das multas previstas no art. 57 e 58, inciso I, da Lei 8.443/1992, a primeira por conta do débito e a segunda por conta da ausência de justificativa para a não apresentação das contas no prazo devido. Cumpre ressaltar que no ofício dirigido ao responsável (peça 19) constou a possibilidade de aplicação, ao responsável, da multa prevista no art. 58, inc. I, da referida lei.
33.	Quanto à possibilidade de aplicação cumulativa das multas dos arts. 57 e 58, inciso I, da Lei 8.443/92, ainda que seja adequada a realização de citação e audiência do responsável, por força do disposto no art. 209, § 4º, do RI/TCU, o Tribunal reconhece que existe relação de subordinação entre as condutas de 'não comprovação da aplicação dos recursos' e de 'omissão na prestação de contas', sendo a primeira consequência da segunda, o que enseja, na verificação das duas irregularidades, a aplicação da multa do art. 57, com o afastamento da multa do art. 58, inciso I, em atenção ao princípio da absorção (Acórdão 9579/2015-TCU-Segunda Câmara, Relator Min. Vital do Rêgo; Acórdão 2469/2019-TCU-Primeira Câmara, Relator Min. Subst. Augusto Sherman) .
34.	Conforme leciona Cezar Bitencourt (Tratado de Direito Penal: parte geral - 8 Ed. - São Paulo: Saraiva, 2003. Pg.565) , na absorção, ' (...) a pena do delito mais grave absorve a pena do delito menos grave, que deve ser desprezada'. No caso concreto, a 'omissão no dever de prestar contas', embora seja uma irregularidade autônoma, funciona como fase ou meio para a consecução da 'não comprovação da aplicação dos recursos', havendo clara relação de interdependência entre essas condutas. Dessa forma, recaindo as duas ocorrências num mesmo gestor, deve prevalecer a pena do delito mais grave, qual seja, a multa prevista do art. 57 da Lei 8.443/92.
35.	Todavia, cumpre informar aos responsáveis que, em caso de demonstração, em sede de recurso, da boa e regular aplicação dos recursos, elidindo o débito total e, consequentemente, a multa prevista no art. 57 da Lei 8.443/1992, poderá o Tribunal reaplicar a multa prevista no art. 58, I, da mesma lei, antes absorvida pela primeira.
Prescrição da Pretensão Punitiva
36.	Vale ressaltar que a pretensão punitiva do TCU, conforme Acórdão 1441/2016-TCU-Plenário, Relator: Min. Benjamin Zymler, que uniformizou a jurisprudência acerca dessa questão, subordina-se ao prazo geral de prescrição indicado no art. 205 do Código Civil, que é de dez anos, contado da data de ocorrência da irregularidade sancionada, nos termos do art. 189 do Código Civil, sendo este prazo interrompido pelo ato que ordenar a citação, a audiência ou a oitiva da responsável.
37.	No caso em exame, não ocorreu a prescrição, uma vez que a irregularidade sancionada se deu em 30/5/2014, já que até 29/5/2014, data do término do prazo para apresentação de contas (peça 7, p. 3) , os responsáveis poderiam sanar as irregularidades, e os atos de ordenação das citações ocorreram em julho de 2019 (peças 17-19) .
CONCLUSÃO
38.	Em face da análise promovida na seção 'Exame Técnico', verifica-se que os responsáveis não lograram comprovar a boa e regular aplicação dos recursos. Instados a se manifestarem, optaram pelo silêncio, configurando a revelia, nos termos do § 3º do art. 12 da Lei 8.443/1992. Ademais, inexistem nos autos elementos que demonstrem a boa-fé dos responsáveis ou a ocorrência de outras excludentes de culpabilidade.
39.	Vale ressaltar que a jurisprudência pacífica nesta Corte é no sentido da imprescritibilidade das ações de ressarcimento ao erário (Súmula TCU 282) . Dessa forma, identificado dano ao erário, devese instaurar e julgar o processo de tomada de contas especial para responsabilizar seus agentes causadores, respeitando o direito ao contraditório e à ampla defesa, independentemente de quando ocorreram os atos impugnados.
40.	Verifica-se também que não houve a prescrição da pretensão punitiva, conforme análise realizada nos itens 32-33 da presente instrução.
41.	Sugere-se que suas contas sejam julgadas irregulares, nos termos do art. 202, § 6º, do Regimento Interno do TCU, com a imputação do débito atualizado monetariamente e acrescido de juros de mora, nos termos do art. 202, §1º do Regimento Interno do TCU."
5.	Diante do exposto, a SecexTCE ofereceu a seguinte proposta de encaminhamento (peças 21 a 23) :
	5.1. 	considerar revéis o Sr. Rodrigo Riello Santos e a Cooperativa de Desenvolvimento de Atividades Rurais e Ambientais - Via do Trabalho;
	5.2.	julgar irregulares as contas do Sr. Rodrigo Riello Santos e da Cooperativa de Desenvolvimento de Atividades Rurais e Ambientais - Via do Trabalho, com fundamento no art. 16, III, alíneas a e c, c/c os arts. 19 e 23, inciso III da Lei 8.443/1992, condenando-os ao pagamento das importâncias a seguir especificadas:
	Valor original
	Data da ocorrência
	Crédito/Débito

	R$ 291.519,00
	10/3/2010
	D

	R$ 141.431,40
	17/6/2010
	C

	R$ 141.431,40
	23/5/2013
	D

	R$ 46,40
	10/12/2015
	C

	5.3. aplicar ao Sr. Rodrigo Riello Santos e à Cooperativa de Desenvolvimento de Atividades Rurais e Ambientais - Via do Trabalho a multa prevista no art. 57 da Lei 8.443/1992;
	5.4. autorizar, caso requerido, o parcelamento disposto no art. 26 da Lei 8.443/1992, e a cobrança judicial da dívida, nos termos do art. 28, inciso II, da Lei 8.443/1992;
	5.5. enviar cópia do Acórdão que vier a ser proferido ao Ministério da Agricultura, Pecuária e Abastecimento e aos responsáveis, para ciência;
5.6. encaminhar cópia da deliberação que vier a ser proferida ao Procurador-Chefe da Procuradoria da República no Estado de Pernambuco, com base no § 3º do art. 16 da Lei 8.443/1992 c/c o § 7º do art. 209 do Regimento Interno do TCU.
6.	O Ministério Público junto a este Tribunal, representado pela Procuradora-Geral Cristina Machado da Costa e Silva, concordou com o encaminhamento sugerido pela unidade técnica (peça 33) . 
	É o Relatório.

não há.

Procuradora-Geral Cristina Machado da Costa e Silva.

TOMADA DE CONTAS ESPECIAL. CONTRATO DE REPASSE ENTRE A SECRETARIA ESPECIAL DA AGRICULTURA FAMILIAR E DESENVOLVIMENTO AGRÁRIO E COOPERATIVA. INTERVENIÊNCIA DA CAIXA. IMPUGNAÇÃO DA INTEGRALIDADE DAS DESPESAS EFETUADAS COM OS RECURSOS REPASSADOS. NÃO EXECUÇÃO INTEGRAL DO OBJETO PACTUADO. OMISSÃO NO DEVER DE PRESTAR CONTAS. CITAÇÃO E AUDIÊNCIA. REVELIA. CONTAS IRREGULARES. DÉBITO E APLICAÇÃO DE MULTA PROPORCIONAL AO DANO CAUSADO AO ERÁRIO. 1) Julgam-se irregulares as contas e em débito o responsável, com aplicação de multa, em função da não comprovação da boa e regular aplicação de recursos federais recebidos por meio de contrato de repasse. 2) O ônus de comprovar a regularidade da integral aplicação dos recursos públicos ao objeto ajustado compete ao gestor, por meio de documentação idônea, que demonstre, de forma efetiva, os gastos efetuados e o nexo de causalidade entre as despesas realizadas e a verba federal recebida.

TOMADA DE CONTAS ESPECIAL (TCE)

Secretaria de Controle Externo de Tomada de Contas Especial - SecexTCE.

Trago à apreciação deste Colegiado a Tomada de Contas Especial instaurada pela Caixa Econômica Federal - CAIXA contra o Sr. Rodrigo Riello Santos, presidente da Cooperativa de Desenvolvimento de Atividades Rurais e Ambientais - Via do Trabalho desde 23/7/2008, e contra aquela entidade, em face da não execução do objeto pactuado por meio do Contrato de Repasse 0286.223-25/2009/MDA/Caixa - Siafi 703175 (peça 6, p. 9-20, e peça 7, p. 17) .
2. 	Para a execução do objeto do aludido contrato foi previsto um total de R$ 303.674,00, sendo o valor de R$ 291.519,00 correspondente ao repasse federal e de R$ 12.155,00 a título de contrapartida (peça 6, p. 13) . Os recursos foram desbloqueados em duas ocasiões pela CAIXA, nos dias 24/3/2010 (R$ 149.595,64) e 16/5/2013 (R$ 141.431,40) , totalizando R$ 291.027,04.
3.	O saldo existente na conta específica ao término da avença, no montante de R$ 25.321,75, não foi sacado, sendo restituído ao então Ministério do Desenvolvimento Agrário (MDA) em 24/2/2016 (peça 9, p. 19) . A referida avença teve vigência de 29/4/2009 a 29/4/2014 (peça 6, p. 9-20, e peça 7, p. 5 e 7, prorrogação, p. 9-25) .
4.	O tomador de contas glosou a integralidade das despesas pagas com recursos transferidos por força do ajuste em questão, imputando a responsabilidade pelo dano ao Sr. Rodrigo Riello Santos (peça 11, p. 11-15) . 
5.	O controle interno, por meio do Relatório de Auditoria, Certificado e Parecer do Dirigente (peça 11, p. 16-18, 19-22 e 25) , imputou a responsabilidade ao presidente da Cooperativa, solidariamente com a pessoa jurídica respectiva. 
6.	Neste Tribunal, a Secretaria de Controle Externo de Tomada de Contas Especial - SecexTCE promoveu a citação solidária do Sr. Rodrigo Riello Santos e da Cooperativa de Desenvolvimento de Atividades Rurais e Ambientais - Via do Trabalho a fim de que recolhessem, o valor original do débito apurado, atualizado monetariamente, e/ou apresentassem as alegações de defesa quanto à não comprovação da boa e regular aplicação dos recursos por força do Contrato de Repasse, em razão da omissão no dever de prestar contas e da não apresentação do Relatório de Execução de Atividades homologado pelo MDA, ambos referentes à segunda parcela dos recursos desbloqueados e sacados. 
7.	Também foi efetuada a audiência do Sr. Rodrigo Riello Santos em função da omissão no dever de prestar contas final dos recursos desbloqueados e sacados do Contrato de Repasse 0286.223-25/2009/MDA/Caixa (Siafi 703175) , cujo prazo para apresentação expirou no dia 29/5/2014. 
8.	A citação e a audiência se deram por meio do encaminhamento dos Ofícios 4400/2019, 4401/2019 e 4395/2019-TCU/Secex-TCE, todos de 21/6/2019 (peças 17/19) , para os endereços pesquisados no Sistema da Receita Federal (peças 15 e 16) , já os Avisos de Recebimento foram acostados às peças 20 a 22. Os responsáveis não encaminharam suas defesas ao TCU nem recolheram o valor do débito, situação que caracteriza a revelia e autoriza o prosseguimento do feito, a teor da disposição do art. 12, § 3º, da Lei 8.443/1992.
9.	A análise de mérito foi realizada pela SecexTCE que, com o endosso da representante do Ministério Público junto a este Tribunal (peças 30 a 33) , à unanimidade, sugeriu julgar irregulares as contas do Presidente da Cooperativa e da entidade, condenando-os, em solidariedade, ao recolhimento integral das dívidas, aplicando-lhes, ainda, a multa do art. 57 da Lei 8.443/1992, proporcional ao dano.
10. 	Manifesto minha anuência com as proposições emanadas pelas instâncias técnicas deste Tribunal, cujas conclusões acolho como razões de decidir. Permito-me dissentir apenas do cálculo do débito empreendido na instrução da unidade especializada. Cabe corrigir as datas de referência, para que correspondam não às datas dos saques na conta corrente e poupança, mas às datas dos desbloqueios dos recursos pela Caixa, em 24/3/2010 e 16/5/2013, nos valores de R$ 149.595,64 e 141.431,40, respectivamente.
11. 	Prosseguindo-se com a análise, de fato, o conjunto de documentos constantes dos autos não permite afirmar o correto emprego dos recursos públicos na execução do Contrato acima relacionado, em razão da ausência da prestação de contas final do Contrato de Repasse 0286.223-25/2009/MDA/Caixa, referente à segunda parcela desbloqueada, e do encaminhamento do Relatório de Execução de Atividades, os quais deveriam conter documentos idôneos capazes de comprovar as despesas porventura realizadas.
12.	Conforme se verifica das informações coligidas nos autos, o percentual executado do objeto foi de 50,3% do valor total previsto para o Contrato de Repasse, o que corresponde a uma execução de R$ 152.838,20. Entretanto, a CAIXA ponderou, de forma expressa, que não houve o cumprimento dos objetivos previstos no plano de trabalho, ou seja, restou constatado o não atingimento dos benefícios sociais esperados (peça 2, p. 5) . 
13.	Nesses casos, a jurisprudência desta Corte é pacífica no sentido de que cabe a imputação do débito em valor integral aos responsáveis. Precedentes (Jurisprudência Selecionada) :
Acórdão 549/2018-TCU-Primeira Câmara (Relator Ministro-Substituto Augusto Sherman) 
"A completa frustração dos objetivos do convênio importa a condenação do responsável à devolução integral dos recursos transferidos, ainda que parte ou a totalidade dos valores repassados tenha sido aplicada no objeto do ajuste. A mera execução do objeto não é suficiente para comprovar a boa e regular aplicação dos recursos, é imprescindível que também se demonstre a sua funcionalidade em benefício da população alvo."
Acórdão 2812/2017-TCU-Primeira Câmara (Relator Ministro-Substituto Weder de Oliveira) 
"Considera-se como prejuízo em valores integrais a aplicação dos recursos do convênio em objeto que se revela inservível ou sem funcionalidade após a sua execução, completa ou parcial."
Acórdão 494/2016-TCU-Segunda Câmara (Relator Ministro-Substituto André de Carvalho) 
"A execução parcial do objeto pactuado aliada à imprestabilidade da parcela realizada permite a condenação do responsável pelo valor total dos recursos repassados pelo convênio."
14.	De acordo com o relatado pela CAIXA (peça 9, p. 21) , como não foram apresentados o Relatório de Execução de Atividades homologado pelo MDA, referente à segunda parcela do Contrato de Repasse, e a prestação de contas referente à segunda parcela dos recursos desbloqueados e sacados, houve o flagrante descumprimento da Cláusula Terceira, subitem 3.2, alíneas c e e, do Contrato (peça 6, p. 11 e 13) . Foi informado ainda que em razão da execução parcial do objeto e da não apresentação dos referidos documentos, a CAIXA ficou impossibilitada de atestar o atingimento do objetivo social proposto.
15.	Deve-se deixar bem frisado que cabe ao gestor que se comprometeu a aplicar as verbas federais nas finalidades acordadas o ônus de comprovar o adequado emprego da integralidade dos recursos públicos, mediante documentação suficiente e hábil para tanto, o que não ocorreu nestes autos.
16.	Nessa conexão de ideias, em vista da falta de elementos necessários à formalização da prestação de contas e diante da impossibilidade de apreciar a adequada utilização dos recursos federais em exame, entendo que está seguramente evidenciada a necessidade de responsabilização da Cooperativa de Desenvolvimento de Atividades Rurais e Ambientais - Via do Trabalho e do Sr. Rodrigo Riello Santos, uma vez que era o presidente da entidade à época dos repasses e da gestão dos recursos em epígrafe. 
17.	É dizer, o responsável utilizou toda a verba federal que foi repassada durante a sua gestão à frente da entidade, mas deixou de comprovar sua adequada aplicação. 
18.	No tange à responsabilização da Cooperativa de Desenvolvimento de Atividades Rurais e Ambientais - Via do Trabalho, este entendimento está consolidado no Verbete 286 da Súmula de Jurisprudência do TCU, segundo a qual: 
"A pessoa jurídica de direito privado destinatária de transferências voluntárias de recursos federais feitas com vistas à consecução de uma finalidade pública responde solidariamente com seus administradores pelos danos causados ao erário na aplicação desses recursos". 
19.	Dessa forma, entendo que a entidade deve ser responsabilizada solidariamente com o Sr. Rodrigo Riello Santos.
20.	Considerando que, tanto na fase interna desta TCE, quanto após as citações e a audiência promovidas por este Tribunal, os responsáveis deixaram de apresentar a prestação de contas final com a documentação comprobatória das despesas referentes ao Contratado de Repasse citado, não há elementos para que se avalie a adequabilidade da destinação dada a tais recursos.
21.	Em consequência, cabe julgar irregulares suas contas, condenando-lhes, de forma solidária, ao pagamento do débito quantificado no processo. Em razão da gravidade da falta constatada e da reprovabilidade de suas condutas, deve-se aplicar-lhes a multa proporcional ao dano prevista no art. 57 da Lei 8.443/1992.
22.	Por fim, a aplicação das sanções pecuniárias, como ponderado pela SecexTCE, não encontra óbice no que tange à prescrição da pretensão punitiva, tendo em vista que o prazo final para a prestação de contas recaiu em 30/5/2014, e os atos que determinaram a citação e audiência dos responsáveis ocorreram em julho de 2019, ou seja, em interregno menor que os dez anos fixados no Acórdão 1441/2016-TCU-Plenário (Relator Min. Benjamin Zymler e Redator Min. Walton Alencar Rodrigues) - o qual uniformizou a jurisprudência do TCU acerca da questão prescricional.
23.	Cumpre ainda autorizar o pagamento das dívidas em até 36 parcelas mensais e consecutivas, caso solicitado, e a cobrança judicial das dívidas, bem como encaminhar cópia do Acórdão que vier a ser proferido à Procuradoria da República no Estado de Pernambuco, com fundamento no art. 16, § 3º, da Lei 8.443/1992 c/c o art. 209, § 7º, do Regimento Interno do TCU. 
	 Ante o exposto, manifesto-me por que seja adotada a deliberação que ora submeto a este Colegiado.
T.C.U., Sala das Sessões, em 15 de setembro de 2020.
MARCOS BEMQUERER COSTA
Relator